最高法院刑事判決　　　　　　九十四年度台上字第三九００號
　　上　訴　人　台灣高等法院檢察署檢察官
　　被　　　告　甲○○
　　　　　　　　　　　　號1樓.
上列上訴人因被告偽造文書案件，不服台灣高等法院中華民國九
十一年九月三十日第二審判決（九十一年度上訴字第二一一九號
，起訴案號：台灣宜蘭地方法院檢察署九十年度偵字第二０八九
號），提起上訴，本院判決如下：
    主  文
原判決撤銷，發回台灣高等法院。
    理  由
本件原判決認定被告甲○○於民國八十八年十二月間，在宜蘭縣
羅東鎮○○路四十六巷九號一樓招組民間互助會，自任會首，會
員人數含會首共三十一位，約定每會新台幣（下同）三萬元，會
期自八十八年十二月五日起至九十一年五月五日止，採內標方式
標會，每月五日在上址開標，言明標金每次均為六千元，由參與
競標之會員以抽籤方式競標之（抽中者為得標人）。詎被告明知
原判決附表所示之得標人並未授權其以該等會員名義競標，竟基
於意圖為自己不法所有及偽造私文書之概括犯意，先後於該附表
所示之開標時間，假冒該附表所示會員名義，於空白紙張上書寫
姓名及標金六千元之標單，持以行使參加開標，足以生損害於附
表所示之得標人，致互助會之各活會會員陷於錯誤，而交付每會
二萬四千元之會款予被告。九十年五月五日被告宣布停會，各活
會會員始知受騙，總計詐得二百二十五萬六千元。因而撤銷第一
審之科刑判決，改判仍論處被告連續行使偽造私文書，足以生損
害於他人罪刑。固非無見。
惟查：(一)、科刑之判決書，須將認定之犯罪事實詳記於事實欄，
然後於理由內說明其憑以認定之證據，使事實與理由兩相一致，
方為合法。倘判決書內所記載之證據，與卷內證據之內容不相適
合，即屬證據上理由矛盾，其判決當然違背法令。又被告之自白
，不得作為有罪判決之唯一依據，仍應調查其他必要之證據，以
察其是否與事實相符，為原審裁判時刑事訴訟法第一百五十六條
第二項所明定，新制雖有修正，僅將共犯之自白予以增列。原判
決於理由內說明係依憑被告坦承以其事實欄所載方式冒標詐欺會
款，證人陳舜英亦證實其附表編號一、二、四、五所示會員均尚
屬活會，並有陳舜英提出之互助會名單得標情形紀錄表及告訴人
蕭陳敏敏提出之互助會單影本可徵，且註明上揭書證分見偵查卷
第四十一頁及第五頁（見原判決第二頁倒數第一至四行、第三頁
第一至三行），據以認定被告有如原判決事實欄所載犯行。然則
偵查卷第五頁之互助會單，實係另告訴人陳靜華所提出，並非蕭
陳敏敏所提出，原判決已有證據上理由矛盾之違誤，且其內容無
何關於被冒標詐欺會款之紀錄；而同卷第四十一頁，僅屬陳舜英
個人自行製作之互助會人員姓名、住所、電話及活、死會之紀錄
，有上揭二書證在案可稽，顯難資為被告關於其冒標詐欺會款詳
情之補強證據。實際上，全卷載有冒標詳情之互助會單影本計有
四份，分別為被告、陳靜華、吳佳穎（會員藍純娟之女兒）及不
詳姓名者所提出（分見偵查卷第十七、六、四十、二十四頁），
其上內容各不相同，並以被告提出者最為簡略，對於原判決附表
編號一、四、五所示之冒標詳情毫無紀錄，原判決似係以陳靜華
告訴狀所載，並經其提出之互助會單內容，作為認定被告犯罪事
實之依據，乃其理由竟謂係依憑陳舜英、蕭陳敏敏提出之上揭二
書證，作為依據，同屬證據上理由矛盾之違法。又原判決何以不
採其他版本作為認定事實之依據？未見說明其理由，復有判決理
由不備之違失。(二)、凡與待證事實有重要關係之證據，而為法院
判斷之基礎者，雖已經調查，倘其內容尚欠明瞭，即與未經調查
無異，遽行判決，自有應於審判期日調查之證據而未予調查之違
法。原判決理由四－(一)說明證人康文英證稱：「我有參加被告的
合（互助）會，……我有說要借他（即被告）排，沒有說要借他
標會……」，其中「借給被告排」之意，「應即係指同意由上訴
人（按指被告）以其名義參與以前開方式之競標而言」（見原判
決第六頁第六、七行）。惟該證人既稱「借他排」，又謂「沒有
說要借他標會」，真意如何？原審未予根究明白，遽行臆測認定
此部分被告係借標而非冒標，仍難謂無應於審判期日調查之證據
而未予調查之違法。(三)、刑事訴訟法第二百六十七條規定：「檢
察官就犯罪事實一部起訴者，其效力及於全部。」故檢察官如已
就連續犯裁判上一罪案件之一部分提起公訴，審理事實之法院於
審理中如發現該相關之其他部分犯罪，自應一併予以審究，否則
即屬已受請求之事項未予判決之違法。陳舜英一再指訴本件互助
會應有七會遭冒標（見偵查卷第三十四頁，第一審卷第二十三、
三十六頁），被告亦坦承有杜撰吳美金、張婉連、董光宸、陳志
勇四人名義參加互助會，並由伊冒標得款之情（見第一審卷第二
十三、六十一、一四一、一七八頁），復有上揭被告等人提出之
四份互助會單可參，倘屬可信，似屬與已起訴部分犯行，具有連
續犯之裁判上一罪關係，應為起訴效力所及，原審未就此部分一
併予以審究，難謂無已受請求之事項未予判決之違失。以上，或
為上訴意旨所指摘，或係本院得依職權調查之事項，應認原判決
具有撤銷發回更審之原因。
據上論結，應依刑事訴訟法第三百九十七條、第四百零一條，判
決如主文。
中　　華　　民　　國　九十四　年　　七　　月　二十一　日
                      最高法院刑事第九庭
                          審判長法官  張　淳　淙
                                法官  張　春　福
                                法官  呂　丹　玉
                                法官  洪　昌　宏
                                法官  賴　忠　星
      本件正本證明與原本無異
                                      書  記  官
中　　華　　民　　國　九十四　年　　七　　月　二十五　日
                                                      Ｋ
